【裁判字號】    98,易,1580
【裁判日期】    990416
【裁判案由】    詐欺
【裁判全文】
臺灣高雄地方法院刑事判決              98年度易字第1580號
公  訴  人  臺灣高雄地方法院檢察署檢察官
被      告  甲○○
上列被告因詐欺案件，經檢察官聲請簡易判決處刑（98年度偵字
第21549 號），本院認不宜以簡易判決處刑，改依通常程序審理
，判決如下：
    主  文
甲○○幫助犯詐欺取財罪，處有期徒刑柒月。
    事  實
一、甲○○已可預見將所取得之金融機構帳戶提供他人使用，足
    以幫助他人不法實施詐欺犯罪，縱令以該金融帳戶作為犯罪
    工具，亦不違背其本意之幫助犯意，竟於民國96年4 月初某
    日，在其經營之高雄市○○區○○路386 號5 樓「九鼎國際
    行銷顧問企業社」，向丙○○（幫助詐欺取財部分，業經本
    院判處有期徒刑6 月確定）取得個人印章、新竹國際商業銀
    行高雄分行（現改為渣打國際商業銀行股份有限公司九如分
    行，下簡稱新竹商銀高雄分行）帳號00000-0000000 號帳戶
    之存摺及提款卡等物，並由丙○○告知提款卡之提款密碼後
    ，即將丙○○之個人印章、新竹商銀高雄分行存摺、提款卡
    及提款密碼轉交予真實姓名年籍不詳之詐欺集團成員作為人
    頭帳戶使用。嗣於同年5 月7 日上午8 時30分許，該真實姓
    名年籍不詳之詐欺集團成員與其所屬之詐欺集團，共同基於
    意圖為自己不法所有之犯意聯絡，撥打電話向乙○○佯稱為
    中華電信公司員工，其所申請之中華電信門號因欠繳鉅額費
    用，恐有涉嫌觸犯洗錢防制法規定，須將其帳戶存款匯至指
    定之金融機構帳戶等不實事項，引誘乙○○匯款，乙○○信
    為真實，乃前往桃園市縣平鎮市之新竹商銀平鎮簡易型分行
    ，將其所有新臺幣（下同）100 萬元匯入丙○○上開新竹商
    銀高雄分行帳戶，嗣經乙○○發覺受騙，報警循線查獲。
二、案經臺灣高雄地方法院檢察署檢察官自動檢舉偵查後聲請簡
    易判決處刑。
    理  由
一、程序部分：
    按被告以外之人於審判外之言詞或書面陳述，除法律有規定
    者外，不得作為證據，惟經當事人於審判程序同意作為證據
    ，法院審酌該言詞陳述或書面陳述作成時之情況，認為適當
    者，亦得為證據；當事人於法院調查證據時，知有刑事訴訟
    法第159條第1項不得為證據之情形，而未於言詞辯論終結前
    聲明異議者，視為有前項之同意，同法第159條第1項及第15
    9條之5分別定有明文。經查，本判決所引用據以認定犯罪事
    實存否之被告以外之人於審判外之言詞或書面陳述，經本院
    於審理程序中詢問當事人使其就證據能力之有無表示意見，
    均明示同意具有證據能力（見本院審易卷第25頁），復依各
    該證據不同之性質，分以提示或告以要旨等法定調查方法逐
    一調查，並使當事人表示意見（本院易卷第56頁至64頁），
    且亦查無法定證據取得禁止或證據使用禁止之情形，故認所
    引用各項證據資料，應有證據能力，均得作為證據。
二、實體部分：
    訊據被告甲○○固坦承於前揭時、地，為丙○○辦理貸款而
    收受其個人證件及新竹國際商業銀行帳號00000-0000000 號
    帳戶之存摺等情，惟矢口否認有何幫助詐欺取財之犯行，並
    辯稱伊影印該證件及帳戶存摺後，即將證件及帳戶存摺正本
    歸還丙○○，嗣丙○○另向伊介紹之代書借款，上開證件及
    帳戶存摺應該是留在代書那邊云云。經查：
    (一)被告甲○○於前揭時、地，以協助丙○○辦理貸款為由，
      向丙○○取得個人印章、上開新竹商銀高雄分行帳戶存摺
      、提款卡及提款密碼等物，嗣該新竹商銀高雄分行帳戶即
      遭不詳之詐欺集團成員利用作為人頭帳戶，詐騙被害人乙○○匯款100 萬元至帳戶內之事實，業據證人丙○○於偵
      查中證稱：「（問：你當初有去找甲○○辦貸款？）有」
      、「（問：是否為九鼎國際行銷公司？）是」、「後來我
      到屏東新光銀行領錢，有看到他們（指被告）公司的宣傳
      單，我打電話問他們（指被告）公司，他們說有辦法，要
      我將我的銀行存摺與提款卡交給他們，他們有辦法辦出貸
      款，所以後來我將我銀行存摺與提款卡交給他們」、「（
      問：你所交付之存摺、身分證影本、提款卡等物，有無取
      回？）都沒有」、「（問：交付……存摺與提款卡有無給
      密碼？）有」、「（問：本件新竹商業銀行的存摺與提款
      卡確實交給甲○○？）是」等情（見臺灣高雄地方法院檢
      察署97年度他字第9345號卷下簡稱偵二卷第40-42 頁）、
      本院審理中證稱：「（問：簽約時，我拿你哪些資料？）
      有拿我新竹國際商銀……得帳號及帳簿、私章、提款卡及
      密碼」、「我要貸款，他（指被告）說我沒有辦法貸了，
      要我提供銀行存摺資料等，他會幫我處理。……我提供銀
      行資料正本及提款卡及雙證件影本」、「他跟我說我要辦
      貸款的部分，可能沒有辦法貸，如果我要辦的過的話，要
      將存摺、提款卡、密碼交給他」等節（見本院易卷第47、
      48、52頁）及證人即被害人乙○○於警詢證述遭自稱為中
      華電信公司員工之人來電訛稱欠繳鉅額電信費用，恐有涉
      嫌觸犯洗錢防制法，須將個人存款匯入指定帳戶等不實事
      項，誤而匯款100 萬元至丙○○上開新竹商銀高雄分行帳
      戶等內容（見高市警三二分偵字第0960012827號卷下簡稱
      警卷第5-6 頁）甚詳。又依被告於偵查中供承：「（問：
      你有無拿丙○○帳戶的正本？）有」等語（見臺灣高雄地
      方法院檢察署97年度他字第9345號卷下簡稱偵二卷第）及
      本院審理中供稱：「我有幫丙○○貸款」等語（見本院審
      易卷第17頁），顯見被告確有為丙○○辦理貸款而收受丙○○個人證件及新竹商銀高雄分行帳戶存摺之事實，亦可
      佐證證人丙○○上開證言。參以證人丙○○係因申辦貸款
      而初識被告，彼此間原無任何嫌隙，應無惡意攀誣被告之
      理，況其因上開新竹商銀高雄分行帳戶遭該不詳之詐欺集
      團成員利用，而涉有幫助詐欺取財之犯行，亦經本院以97
      年度審簡字第7415號判處有期徒刑6 月確定，有卷附之聲
      請簡易判決處刑書及刑事簡易判決各1 份可憑（見本院易
      卷第23-2 5頁），益見證人丙○○上開證述內容屬實，堪
      值採信。此外，復有高雄市政府警察局三民第二分局受理
      各類案件紀錄表1 紙、桃園縣政府警察局平鎮分局宋屋派
      出所受理刑事案件報案三聯單1 紙、內政部警政署反詐騙
      案件紀錄表1 紙、桃園縣政府警察局平鎮分局宋屋派出所
      受理騙帳戶通報警示詐騙電話斷話簡便格式表1 紙、金融
      機構聯防機制通報單影本1 紙、新竹國際商業銀行平鎮簡
      易行分行匯款收執聯1 紙、九鼎國際銀行貸款專家廣告單
      影本1 份、丙○○提供之委託合約書影本1 份、中華電信
      高雄營運處服務中心96年8 月28日高服（三）密字第0960
      00042 號函暨通聯紀錄查詢資料1 份、營利事業資料查詢
      1 紙、渣打國際商業銀行股份有限公司九如分行96 年9月
      17日渣打商銀九如字第09600054號函暨存摺支存對帳單、
      九鼎國際行銷顧問有限公司客戶資料表影本1 份、甲○○
      提供之委託合約書、渣打國際商業銀行股份有限公司九如
      分行99年2 月2 日渣打商銀九如字第09900015號函暨存款
      相關業務申請書、印鑑卡及存摺支存對帳單1 份在卷可憑
      （見警卷第9-14頁、臺灣高雄地方法院檢察署96年度偵字
      第21063 號卷下簡稱偵一卷第6-7 、12-13 、19、21頁、
      偵二卷第34-35 頁、本院易卷第34-40 頁），堪以認定。
    (二)又觀之被害人乙○○遭不詳之詐欺集團成員詐騙，而將10
      0 萬元匯入丙○○上開新竹商銀高雄分行帳戶後，同日即
      為該詐欺集團成員先後領款6 萬元、6 萬元、6 萬元及 2
      萬元之金額，有前揭存摺支存對帳單1 份在卷可佐，此與
      國內金融機構為遏止詐欺集團以金融卡順利提領被害人款
      項之惡行，均設有限制一日不得提領相當金額之常情相合
      ，顯見該不詳詐欺集團成員應係以持金融卡至自動櫃員機
      提款之方式，迅速提領被害人匯款甚明。而依詐欺集團之
      一般犯罪模式，均係事先取得他人金融機構帳戶之存摺、
      金融卡及提款密碼，俾便於實施詐術騙取被害人將款項匯
      入人頭帳戶後，由俗稱「車手」之詐騙集團成員持金融卡
      前往自動櫃員機提領，是取得他人金融機構帳戶之金融卡
      及提款密碼，厥為重要之一環，否則倘因無法使用金融卡
      於銀行一般交易時間外，立即自人頭帳戶內提領騙得之款
      項，恐使該帳戶遭到警示無法順利領款，其全盤犯罪計畫
      勢將功虧一簣。易言之，純憑存摺及金融卡，而不知悉提
      款密碼之金融機構帳戶，實難供作詐欺集團成員行騙利用
      ，益見該詐欺集團成員係於取得丙○○上開銀行帳戶之金
      融卡，並知悉提款密碼後，始以電話向被害人乙○○行騙
      。準此，丙○○上開證稱其將新竹商銀高雄分行帳戶之存
      摺及提款卡交予被告，並將提款密碼告知被告，即與前揭
      被害人乙○○受騙之款項係遭詐欺集團以金融卡提領乙節
      若合相符，足認丙○○提供上開銀行帳戶之存摺、提款卡
      及提款密碼予被告後，即由被告轉交不詳之詐欺集團成員
      作為詐騙被害人之用至明。
    (三)被告雖辯稱其將丙○○之存摺影印後，立即歸還正本云云
      ，並於98年3 月4 日偵查中提出合約書1 份佐以其說。惟
      查，被告所提出之合約書下方以手書寫之「本合約書於民
      國96年4 月13日雙方合議解除契約並取回相關文件及合約
      書正本已取回」等內容（見偵二卷第35頁），係丙○○於
      為警查獲後，應被告要求丙○○書立，惟實際並未取回任
      何文件之事實，業據被告於本院審理中自承該合約書下方
      文字確於丙○○為警查獲後書寫等情屬實（見本院易卷第
      65頁），核與證人丙○○於本院審理中證稱：「因為筆錄
      做完之後，洪先生（指被告）打電話給我說既然貸款沒有
      辦法辦成功，叫我將合約書簽一簽解約」、「是我簽的，
      是我的筆跡」及「只有取回合約書，沒有其他相關文件，
      是洪先生叫我寫的」等節相符（見本院易卷第52、55頁）
      ，堪以認定。衡以雙方倘已於96年4 月13日解除辦理貸款
      契約，被告立即交還貸款文件，既無困難，亦可免於無謂
      爭議，何以待至同年5 月10日丙○○為警查獲後，被告才
      又要求丙○○另在該合約書下方書立此段文字，實屬多此
      一舉。究其真意，應係丙○○之新竹商銀高雄分行帳戶因
      遭不詳詐欺集團成員利用而為警查獲，而該帳戶存摺又係
      丙○○交予被告，已如上述，一旦警方追究存摺流向，將
      使被告涉入其中，被告為圖脫免卸責，始事後要求丙○○
      在該合約書下方書立該段內容至為顯然。況依被告於偵查
      中供稱：「（問：當時還他何文件？）辦貸款的證件，存
      摺往來明細都還他，存摺還他的是影本」等語（見偵二卷
      第32頁），足見上揭合約書下方記載內容所稱之相關文件
      ，並非指存摺正本而言，實不足佐以其說。是被告前開辯
      稱其將丙○○之存摺影印後，立即歸還正本云云，顯與證
      人丙○○證述內容及上揭合約書不符，應係事後卸責之詞
      ，殊難憑採為有利被告之認定。
    (四)另被告於偵查中辯稱其未向丙○○表示存摺遺失須補辦，
      更未陪同丙○○前往銀行補辦存摺云云（見偵二卷第19頁
      ）。惟查，依證人丙○○於偵查中證稱：「他（指被告）
      5 月4 日打電話給我說我銀行存摺、印章及提款卡遺失，
      要我辦掛失，我當日立即以電話向銀行辦理掛失。5 月 8
      日他要我去補辦存摺，因我沒空，等到5 月10日他陪我去
      銀行補辦，我進去銀行向行員表示要補辦，結果就被警察
      帶去作筆錄了」、「是他開車載我去，他是在銀行外面等
      我」、「（問：他是否知道你被警察抓走？）知道。因為
      我在警察局有打電話給他，他說看有什麼事情在打電話給
      他，後來我再打電話給他，他就沒有接」等情甚詳（見偵
      一卷第4 、5 頁、偵二卷第41頁），參以被告於偵查中亦
      自承：「（問：丙○○事後被警察查獲時，電話是你接的
      還是洪志宏接的？）是我接的，丙○○當時打電話告訴我
      他的存摺遭人使用了，問我要怎麼辦，我就叫他去報警」
      等節，核與證人丙○○上開證稱確於為警查獲當日打電話
      聯絡被告乙節相合。參以被告於本院審理中主詰問證人丙○○：「你說你4 月初三家銀行東西交給我，4 月4 日或
      是4 月中我叫你去補辦？」時，證人丙○○答稱：「時間
      我忘記了，你打電話給我，我特定從屏東趕上來高雄」之
      過程中，被告亦回稱：「對啊，我知道」等語（見本院易
      卷第50頁），益見被告對於證人丙○○專程由屏東前往高
      雄補辦存摺一事知之甚詳，衡情丙○○與被告僅因申辦貸
      款結識，別無其他密切往來關係，當無遇有緊急事故即向
      被告徵詢意見之必要，倘非其一開始已將上開新竹商銀高
      雄分行帳戶之存摺交予被告利用，被告對該存摺下落最為
      瞭解，何以其於為警查獲之際，第一時間即以電話聯絡被
      告詢問如何處置？是證人丙○○前開證述內容應非子虛之
      詞，堪屬可採。從而被告上揭否認陪同丙○○前往銀行補
      辦新竹商銀高雄分行帳戶存摺云云，應係避重就輕之詞，
      實難盡予採信。
    (五)金融機構帳戶攸關存戶個人財產權益之保障，非與本人有
      密切關係，一般人皆不致輕易提供他人使用，加諸一般人
      向金融機構開設個人帳戶，只須提出個人身分證件及印章
      即可辦理申請開戶，並無嚴格限制，為眾所週知之事，參
      以邇來利用人頭帳戶以行詐騙之事猖獗，屢經報章雜誌及
      新聞披露宣導，以避免個人金融機構帳戶利用為詐財工具
      ，殆屬普遍而極易體察之一般生活常識，倘遇他人不自為
      申請開立金融機構帳戶，竟蒐集不特定人之金融機構帳戶
      使用，衡情應可預見所提供之金融機構帳戶將作為與財產
      犯罪有關之工具，本件被告將上開丙○○申辦之銀行帳戶
      之存摺、金融卡及提款密碼等物，另行交予詐欺集團成員
      使用，已如前述，而被告既為成年之人，其精神及智識程
      度均屬正常，殊難諉為不知或無可預見。是被告就詐欺集
      團成員持其上開銀行帳戶實施詐騙，致使被害人乙○○匯
      款至其帳戶之結果已可預見，且對該結果之發生不違反其
      本意，自有幫助詐欺取財之未必故意。綜上所述，本件事
      證明確，被告幫助詐欺取財之犯行應堪認定。
三、按刑法上之幫助犯，係對於犯罪與正犯有共同之認識，而以
    幫助之意思，對於正犯資以助力，而未參與實施犯罪之行為
    者而言（最高法院75年度臺上字第1509號、84年度臺上字第
    5998號、88年度臺上字第1270號判決意旨可資參照），是以
    如未參與實施犯罪構成要件之行為，且係出於幫助之意思提
    供助力，即屬幫助犯，而非共同正犯。本件被告雖提供上開
    丙○○之新竹商銀高雄分行帳戶之存摺、提款卡及提款密碼
    等物，供詐欺集團作為詐欺取財匯款使用，惟被告單純提供
    帳戶供人使用之行為，尚難逕與向被害人施以詐術行為等同
    視之，且無積極證據足以證明被告參與詐欺取財犯行之構成
    要件行為，其上開所為，僅係對於詐欺集團成員遂行詐欺取
    財犯行資以助力，揆諸前開說明，應論以幫助犯。核被告所
    為，係犯刑法第30條第1 項前段、第339 條第1 項之幫助詐
    欺取財罪。被告幫助他人實行犯罪行為，為幫助犯，應依刑
    法第30條第2 項之規定，按正犯之刑減輕之。爰審酌被告提
    供丙○○之金融機構帳戶，幫助詐欺集團實施行騙，造成被
    害人財物受有損失，並使詐欺犯罪集團之追訴困難，不啻鼓
    勵犯罪，行為實屬可議，且於犯後矢口否認犯行，未見悔意
    ，兼衡被害人所受詐騙金額高達100 萬元，損害至鉅，暨其
    犯罪之動機、目的、手段等一切情狀，判處如主文所示之刑
    。
據上論斷，依刑事訴訟法第452 條、第299 條第1 項前段，刑法
第30條第1 項前段、第2 項、第339 條第1 項，刑法施行法第 1
條之1，判決如主文。
本案經檢察官王兆琳到庭執行職務。
中    華    民    國    99    年     4    月    16    日
                  刑事第十三法庭  審判長法  官  黃蕙芳
                                        法  官  王參和
                                        法  官  許仁豪
以上正本證明與原本無異。
如不服本判決應於收受送達後10日內向本院提出上訴書狀，並應
敘述具體理由；如未敘述上訴理由者，應於上訴期間屆滿後20日
內向本院補提理由書（均須按他造當事人之人數附繕本）「切勿
逕送上級法院」。
中    華    民    國    99    年    4     月    19    日
                                        書記官  王翌翔
附錄法條：刑法第339條。
中華民國刑法第339條
（普通詐欺罪）
意圖為自己或第三人不法之所有，以詐術使人將本人或第三人之
物交付者，處 5 年以下有期徒刑、拘役或科或併科 1 千元以下
罰金。
以前項方法得財產上不法之利益或使第三人得之者，亦同。
前二項之未遂犯罰之。

司法院資訊處製作；財團法人民間司法改革基金會備份。
